臺灣高等法院民事判決  
109年度重上國字第2號
上  訴  人  粟振庭
被 上訴 人  法務部○○○○○○○
                    設宜蘭縣○○鄉○○村○○路0段000巷    ○○○村0號                       
法定代理人  黃建裕
被 上訴 人  臺灣士林地方檢察署

法定代理人  朱家崎
訴訟代理人  林宣君
上列當事人間請求國家賠償事件，上訴人對於中華民國108年11
月20日臺灣士林地方法院107年度國更一字第1號第一審判決，提
起上訴，並為上訴聲明之減縮，本院於109年5月6日言詞辯論終
結，判決如下：
    主  文
上訴駁回。　　
第二審訴訟費用由上訴人負擔。　　
    事實及理由
壹、程序方面：
一、按第二審為訴之變更或追加，非經他造同意，不得為之。但
    請求之基礎事實同一、擴張或減縮應受判決事項之聲明者，
    不在此限，民事訴訟法第446條第1項但書、第255條第1項第
    2、3款定有明文。本件上訴聲明原請求被上訴人各給付新臺
    幣（下同）3,000萬元及利息（本院卷第21頁），嗣於本院
    審理中減縮上訴聲明，請求被上訴人連帶給付3,000萬元及
    利息（本院卷第102頁），核無不合，應予准許。
二、又按言詞辯論期日，當事人之一造不到場者，倘無民事訴訟
    法第386條規定之不得一造辯論判決之事由，得依到場當事
    人之聲請，由其一造辯論而為判決，民事訴訟法第385條第1
    項前段定有明文。本件被上訴人法務部○○○○○○○○○○○○○○）經
    合法通知未於言詞辯論期日到場，核無民事訴訟法第386條
    所列各款情形，爰依上訴人之聲請，由其一造辯論而為判決
    。
貳、實體方面： 
一、本件上訴人主張：伊前犯偽造有價證券等罪，先後經法院判
    處罪刑確定，並由被上訴人臺灣士林地方檢察署（下稱士林
    地檢署）檢察官，依鈞院103年度聲字第1776號刑事裁定（
    下稱系爭裁定），先後於103年7月16日換發101年度執更己
    字第629號執行指揮書，應執行有期徒刑6年2月（已執畢3月
    ，尚應執行5年11月）；及104年5月26日換發101年度執更己
    字1053號執行指揮書，應執行有期徒刑6年（下分稱629號、
    1053號指揮書，合稱系爭指揮書）。系爭指揮書均載明上述
    犯罪及刑期，應分別執行、合併計算。則合併計算有期徒刑
    12年2月，已執行3月，應以11年11月定其責任分數為行刑累
    進處遇條例第19條第1項規定之第五類別，憑以核辦假釋。
    然宜蘭監獄未依系爭裁定及系爭指揮書意旨，仍以12年2月
    刑期定伊責任分數為第六類別，致伊延至105年2月始得提報
    假釋，於105年7月25日假釋出獄，侵害伊陳報假釋權利，伊
    自得請求宜蘭監獄負國家賠償責任，賠付伊非財產上損害3,
    000萬元。又士林地檢署未依監獄行刑法5條第2項考核監獄
    ，自應與宜蘭監獄共同負國家賠償責任。爰依國家賠償法第
    2條第2項、第10條、民法第195條第1項、第185條規定，求
    為命：被上訴人應連帶給付伊3,000萬元，及自103年7月16
    日起至清償日止按週年利率20％計算利息之判決。
二、被上訴人則以：
  ㈠士林地檢署部分：監獄內有關行刑累進處遇條例之執行及責
    任分數，並非檢察官指揮範圍，而屬監獄之職權，伊業於系
    爭指揮書註明應執行之刑罰，就執行之指揮並無故意或過失
    等語，資為抗辯。
  ㈡宜蘭監獄未於言詞辯論期日到場，據其提出之答辯狀則以：
    上訴人於103年8月27日移入宜蘭監獄執行，依系爭指揮書合
    計總刑期為有期徒刑12年2月，已執行之有期徒刑3月部分，
    僅應予以扣除，不能認已執行完畢，故伊依行刑累進處遇條
    例第19條規定，將上訴人適用第六類別，據以計算其累進處
    遇責任分數，執行職務行使公權力並無故意過失等語，資為
    抗辯。
三、原審為上訴人敗訴之判決，上訴人不服，提起上訴，減縮後
    之上訴聲明：㈠原判決廢棄。㈡被上訴人應連帶給付上訴人3,
    000萬元，及自103年7月16日起至清償日止按週年利率20％計
    算之利息。被上訴人答辯聲明：上訴駁回。
四、上訴人主張因被上訴人未扣除其已執行完畢有期徒刑3月，
    而以第六類別定其累進處遇責任分數，侵害其陳報假釋權利
    ，依國家賠償法第2條第2項、第10條、民法第195條第1項、
    第185條規定，請求被上訴人連帶負國家賠償責任。為被上
    訴人所否認，並以前詞置辯。茲就兩造之爭點及本院之判斷
    ，詳述如下：
　㈠上訴人主張宜蘭監獄應負國家賠償責任，有無理由？
　⒈按二以上徒刑併執行者，刑法第77條所定最低應執行之期間
    ，合併計算之，刑法第79條之1第1項定有明文。再按對有二
    以上刑期之受刑人，應本分別執行合併計算之原則，由指揮
    執行之檢察官於執行指揮書上註明合併計算之刑期，以定其
    責任分數，行刑累進處遇條例施行細則第15條第1項亦有明
    文。又辦理假釋應行注意事項第18點規定，對於二以上之刑
    期，應本分別執行、合併計算之原則，由指揮執行之檢察官
    於執行指揮書上註明合併計算之刑期，以憑核辦假釋。行刑
    累進處遇條例第19條第1項規定，累進處遇依受刑人之刑期
    及級別，定其責任分數，其中有期徒刑9年以上12年未滿，
    為第五類別；有期徒刑12年以上15年未滿，為第六類別。且
    按被告犯應併合處罰之數罪，經法院分別判處有期徒刑確定
    ，並依檢察官之聲請，以裁定定其數罪之應執行刑確定，該
    數罪是否執行完畢，係以所定之刑全部執行完畢為斷。其在
    未裁定前已先執行之有期徒刑之罪，因嗣後合併他罪定應執
    行刑之結果，檢察官所換發之執行指揮書，係執行應執行刑
    ，其前已執行之有期徒刑部分，僅應予扣除，不能認為已執
    行完畢（最高法院99年度台非字第301號刑事判決意旨參照
    ）。至已執行部分自不能重複執行，應由檢察官於指揮執行
    時扣除之，此與定應執行刑之裁定無涉（最高法院106年度
    台抗字第540號、104年度台抗字第899號刑事裁定意旨參照
    ）。
　⒉經查，上訴人前犯偽造有價證券等7罪，經本院以100年度聲
    字第3855號刑事裁定，定應執行有期徒刑6年2月，再經最高
    法院以101年度台抗字第365號刑事裁定駁回抗告確定，由士
    林地檢署檢察官核發101年度執更己字第629號執行指揮書（
    下稱原629號指揮書）。又因犯偽造文書等11罪，經本院以1
    01年度聲更一字第8號刑事裁定，定應執行有期徒刑6年，再
    經最高法院以101年度台抗字第635號裁定駁回抗告確定，由
    士林地檢署檢察官核發101年度執更己字第1053號執行指揮
    書（下稱原1053號指揮書），有本院被告前案紀錄表、本院
    100年度聲字第3855號刑事裁定、最高法院101年度台抗字第
    365號、107年度台抗字第1189號刑事裁定在卷足憑（原審卷
    第79至84、125至129、140至142頁）。上訴人前對於原629
    號、原第1053號指揮書之指揮執行，聲明異議，雖主張應將
    執行指揮書撤銷，另由檢察官重新換發有期徒刑11年11月之
    執行指揮書云云，經系爭裁定主文：「士林地檢署101年度
    執更己字第1053號執行指揮書所載犯罪及刑期，應註記與士
    林地檢署101年度執更己字第629號執行指揮書所載犯罪及刑
    期，分別執行、合併計算。」，並無命士林地檢署應換發有
    期徒刑11年11月之執行指揮書，亦未認為應以11年11月定其
    累進處遇責任分數，有系爭裁定在卷可查（原審卷第130至1
    39頁）。士林地檢署檢察官依系爭裁定，於1053號指揮書備
    註欄加註：「⒌依系爭裁定，本件與101執更629號指揮書所
    載犯罪及刑期，分別執行，合併計算。」於629號指揮書備
    註欄加註：「⒋依系爭裁定，本件與101執更1053號指揮書所
    載犯罪及刑期，分別執行，合併計算。」等語，有系爭指揮
    書在卷為憑（本院卷第67至68頁），故系爭裁定及系爭指揮
    書，載明應執行有期徒刑6年2月及6年，分別執行，合併計
    算。則宜蘭監獄依629號、1053號指揮書，分別執行、合併
    計算上訴人刑期為有期徒刑12年2月，依行刑累進處遇條例
    第19條第1項規定，以第六類別即有期徒刑12年以上15年未
    滿，定上訴人之累進處遇責任分數，據此辦理假釋，執行職
    務，於法並無違誤。
　⒊上訴人雖稱宜蘭監獄未依系爭裁定及系爭指揮書將其已執行
    完畢3月扣除，侵害其陳報假釋權利，應負國家賠償責任云
    云，然依首開說明，數罪是否執行完畢，係以所定之刑全部
    執行完畢為斷，其前已執行之有期徒刑3月部分，僅應予扣
    除，不能認為已執行完畢。再者，行刑累進處遇條例第19條
    規定，累進處遇依受刑人之刑期、級別及犯次等，認定其責
    任分數；又監獄應依檢察官所開立之執行指揮書，辦理受刑
    人之累進處遇，故各監獄均依受刑人現執行中之執行指揮書
    ，所登載之罪名及刑期為累進處遇認定標準，所謂刑期係指
    應執行刑，而非將已易科執畢刑期扣除後，以賸餘之刑期適
    用累進處遇。故629號指揮書罪名及刑期欄仍記載「應執行
    有期徒刑6年2月」，至於加註「（已執畢3月，尚應執行5年
    11月）」，僅係為避免執行時重複執行所為備註而已，非謂
    上訴人前所定應執行刑有期徒刑6年2月即減為5年11月，故
    上訴人累進處遇之刑期仍為6年2月及6月合併計算之12年2月
    。則上訴人主張宜蘭監獄違反系爭裁定及系爭指揮書之意旨
    ，未以有期徒刑11年11月，依行刑累進處遇條例第19條第1
    項規定，以第五類別定其責任分數，憑以辦理假釋，請求宜
    蘭監獄賠償3,000萬元本息，於法不合，不應准許。系爭裁
    定及系爭指揮書均已記載明確，且並未認定應以11年11月定
    其累進處遇責任分數，已如前述，況刑罰之執行並非法院職
    權範圍，故上訴人聲請傳喚系爭裁定審判長及做成系爭指揮
    書之檢察官到庭作證或函查，即無必要，附此敘明。
　㈡上訴人主張士林地檢署應負國家賠償責任，有無理由？　
　⒈按刑之執行，本質上屬司法行政之一環，依刑事訴訟法第457
    條第1項前段規定，固由檢察官指揮之，但裁判之執行與監
    獄之行刑，其概念並不相同，前者係指藉由國家之公權力而
    實現裁判內容之行為，其實現之方法，原則上係由檢察官指
    揮執行之；而後者則指受判決人就所受之刑罰，進入監禁場
    所執行後，經由監獄行刑之處遇、教化，以實現使其悔改向
    上，適於社會生活為目的。是受刑人入監服刑，有關其累進
    處遇之調查分類、編列級數、責任分數抵銷及如何依其級數
    按序漸進等行刑措施事項，悉應依行刑累進處遇條例及監獄
    行刑法等相關規定辦理，而屬監獄及法務部之職權，自不在
    檢察官執行指揮之範圍（最高法院107年度台抗字第678號刑
    事裁定意旨參照）。又按監獄行刑法第5條第2項規定，檢察
    官就執行刑罰有關事項，隨時考核監獄。然監獄行刑法第5
    條第2項之規定，並不影響計算累進處遇分數及提報假釋，
    非屬檢察官執行指揮範疇之認定（最高法院107年度台抗字
    第1189號刑事裁定意旨參照）。
　⒉經查，宜蘭監獄並非士林地檢署之管轄範圍，士林地檢署無
    從依監獄行刑法第5條第2項規定考核宜蘭監獄。再參照上開
    說明，本件有關上訴人累進處遇之責任分數抵銷及如何依其
    級數按序漸進等行刑措施事項，悉應依行刑累進處遇條例及
    監獄行刑法等相關規定辦理，而屬監獄及法務部之職權，非
    檢察官執行指揮之範圍。且宜蘭監獄就本件合併計算上訴人
    刑期為有期徒刑12年2月，定上訴人之累進處遇責任分數，
    據此辦理假釋，於法並無違誤，不負國家賠償責任，已如前
    述，則上訴人主張士林地檢署未依監獄行刑法第5條第2項規
    定考核宜蘭監獄，請求士林地檢署與宜蘭監獄連帶負國家賠
    償責任，為無理由，無從准許。
五、綜上所述，上訴人依國家賠償法第2條第2項、第10條、民法
    第195條第1項、第185條規定，請求被上訴人應連帶給付3,0
    00萬元，及自103年7月16日起至清償日止按週年利率20％計
    算之利息，為無理由，不應准許。原審為上訴人敗訴之判決
    ，核無違誤。上訴意旨指摘原判決不當，求予廢棄改判，為
    無理由，應予駁回。
六、本件事證已臻明確，兩造其餘之攻擊或防禦方法及所用之證
    據，經本院斟酌後，認為均不足以影響本判決之結果，爰不
    逐一論列，附此敘明。
七、據上論結，本件上訴為無理由，依民事訴訟法第449條第1項
    、第78條，判決如主文。
中　　華　　民　　國　　109 　年　　5 　　月　　27　　日
                  民事第二庭
                        審判長法  官   陳容正
                              法  官   王怡雯 
                              法  官   紀文惠
正本係照原本作成。
如不服本判決，應於收受送達後20日內向本院提出上訴書狀，其
未表明上訴理由者，應於提出上訴後20日內向本院補提理由書狀
（均須按他造當事人之人數附繕本）上訴時應提出委任律師或具
有律師資格之人之委任狀；委任有律師資格者，另應附具律師資
格證書及釋明委任人與受任人有民事訴訟法第466 條之1第1項但
書或第2項（詳附註）所定關係之釋明文書影本。如委任律師提
起上訴者，應一併繳納上訴審裁判費。
中　　華　　民　　國　　109 　年　　5 　　月　　27　　日
                              書記官   李昱蓁
附註：
民事訴訟法第466條之1（第1項、第2項）：
對於第二審判決上訴，上訴人應委任律師為訴訟代理人。但上訴
人或其法定代理人具有律師資格者，不在此限。
上訴人之配偶、三親等內之血親、二親等內之姻親，或上訴人為
法人、中央或地方機關時，其所屬專任人員具有律師資格並經法
院認為適當者，亦得為第三審訴訟代理人。